---
title: "Titre du tutoriel"
subtitle: "Sous-titre optionnel"
output: 
  learnr::tutorial:
    progressive: true
    allow_skip: true
    theme: cosmo
    css: css/custom.css
    language:
      fr:
        button:
          runcode: "Exécuter le code"
          hints: "Indice"
          solution: "Solution"
          continue: "Continuer"
          submitanswer: "Soumettre"
          previoustopic: "Thème précédent"
          nexttopic: "Thème suivant"
        text:
          startover: "Recommencer"
          areyousure: "Êtes-vous sûr de vouloir recommencer ? (Toute progression sera perdue)"
runtime: shiny_prerendered
description: "Description du tutoriel pour le catalogue"
---

```{r setup, include=FALSE}
library(learnr)
library(tidyverse)
library(gradethis)  # Pour la correction automatique (optionnel)

knitr::opts_chunk$set(
  echo = FALSE,
  message = FALSE,
  warning = FALSE,
  error = FALSE
)

# Configuration gradethis (si utilisé)
gradethis::gradethis_setup(
  pass = "Excellent travail !",
  fail = "Pas tout à fait. Réessayez !",
  code_correct = "Code correct !",
  code_incorrect = "Le code n'est pas tout à fait correct."
)

# Chargement des données d'exemple (si nécessaire)
# data <- read_csv("data/exemple.csv")
```

```{r logo, echo=FALSE, out.width="100%"}
# Logo ou bannière d'en-tête
# htmltools::img(src = "images/logo.png", 
#                alt = "Logo",
#                style = "max-width: 200px; display: block; margin: 20px auto;")
```

## Bienvenue {data-progressive=TRUE}

### Introduction

Texte d'introduction au tutoriel.

**Objectifs d'apprentissage :**

- Objectif 1
- Objectif 2
- Objectif 3

**Prérequis :**

- Prérequis 1
- Prérequis 2

**Durée estimée :** XX minutes

---

## Section 1 : Titre de la section

### Concept théorique

Explication du concept avec exemples.

```{r demo-exemple, exercise=TRUE, exercise.lines=5}
# Code de démonstration
exemple <- c(1, 2, 3, 4, 5)
exemple
```

### Exercice pratique

À vous de jouer ! Complétez le code ci-dessous.

```{r exercice-1, exercise=TRUE, exercise.lines=8}
# Votre code ici


```

```{r exercice-1-hint-1}
# Indice 1 : Utilisez la fonction appropriée
```

```{r exercice-1-hint-2}
# Indice 2 : Plus détaillé
# Exemple de structure
```

```{r exercice-1-solution}
# Solution complète
resultat <- c(1, 2, 3)
resultat
```

```{r exercice-1-check}
# Vérification automatique avec gradethis (optionnel)
# grade_this_code()
```

---

## Section 2 : Quiz

Testez vos connaissances !

```{r quiz-1}
quiz(
  caption = "Quiz de compréhension",
  question("Question à choix unique ?",
    answer("Réponse incorrecte 1"),
    answer("Réponse correcte", correct = TRUE, message = "Bravo ! Explication supplémentaire."),
    answer("Réponse incorrecte 2"),
    answer("Réponse incorrecte 3"),
    allow_retry = TRUE,
    random_answer_order = TRUE
  ),
  question("Question à choix multiples (sélectionnez toutes les bonnes réponses) ?",
    answer("Réponse correcte 1", correct = TRUE),
    answer("Réponse incorrecte"),
    answer("Réponse correcte 2", correct = TRUE),
    answer("Réponse incorrecte 2"),
    allow_retry = TRUE,
    random_answer_order = TRUE
  ),
  question_text(
    "Question à réponse courte : Quel est le nom de la fonction ?",
    answer("mean", correct = TRUE),
    answer("mean()", correct = TRUE),
    allow_retry = TRUE,
    trim = TRUE,
    incorrect = "Pas tout à fait. Pensez à la fonction de calcul de moyenne."
  )
)
```

---

## Section 3 : Exercice guidé

### Étape 1

Instructions pour l'étape 1.

```{r exercice-guide-1, exercise=TRUE, exercise.lines=6}
# Étape 1


```

```{r exercice-guide-1-solution}
# Solution étape 1
```

### Étape 2

Instructions pour l'étape 2.

```{r exercice-guide-2, exercise=TRUE, exercise.lines=6, exercise.setup="exercice-guide-1"}
# Étape 2 (utilise le résultat de l'étape 1)


```

```{r exercice-guide-2-solution}
# Solution étape 2
```

---

## Défi final

Mettez en pratique tout ce que vous avez appris !

```{r defi-final, exercise=TRUE, exercise.lines=15}
# Défi : Résolvez le problème complet
# Consigne détaillée








```

```{r defi-final-hint-1}
# Indice 1
```

```{r defi-final-hint-2}
# Indice 2
```

```{r defi-final-hint-3}
# Indice 3 (dernier indice avant la solution)
```

```{r defi-final-solution}
# Solution complète du défi
```

---

## Récapitulatif

### Ce que vous avez appris

- ✅ Point clé 1
- ✅ Point clé 2
- ✅ Point clé 3

### Pour aller plus loin

Ressources complémentaires :

- [Lien vers documentation](https://url.com)
- Tutoriel suivant : "Nom du tutoriel"

### Aide-mémoire

```{r cheatsheet, echo=TRUE, eval=FALSE}
# Résumé des commandes principales
fonction1()
fonction2()
fonction3()
```

---

## Ressources

### Documentation

- [R for Data Science](https://r4ds.hadley.nz/)
- [Documentation tidyverse](https://www.tidyverse.org/)

### Crédits

**Auteur :** Votre nom  
**Date :** `r Sys.Date()`  
**Version :** 1.0

---

<div class="footer">
  <p>© 2025 - Intechmer - Statistiques avec R</p>
</div>
