---
title: "plotly - Visualisations interactives"
subtitle: "Graphiques interactifs pour le web"
output: 
  learnr::tutorial:
    progressive: true
    allow_skip: true
    theme: cosmo
    css: css/custom.css
runtime: shiny_prerendered
description: "ggplotly(), plotly natif, tooltips et interactions"
---

```{r setup, include=FALSE}
library(learnr)
library(tidyverse)
library(plotly)
knitr::opts_chunk$set(echo = FALSE, message = FALSE, warning = FALSE)

penguins <- palmerpenguins::penguins |> drop_na()
```

```{r logo, echo=FALSE, results='asis'}
htmltools::img(src = "images/logo.png", id = "tutorial-logo", alt = "Logo Cnam-Intechmer")
```

## Bienvenue

**Objectifs :**

- ✅ Convertir ggplot en graphique interactif avec `ggplotly()`
- ✅ Créer des graphiques avec **plotly natif**
- ✅ Personnaliser les **tooltips** (infobulles)
- ✅ Utiliser les **interactions** : zoom, pan, hover
- ✅ Créer des **graphiques 3D**

**Durée :** 45 minutes

---

## Section 1 : ggplotly() - Conversion facile

### Convertir un ggplot

```{r demo-ggplotly, exercise=TRUE}
# Créer un ggplot classique
p <- ggplot(penguins, aes(x = bill_length_mm, y = bill_depth_mm, 
                           color = species)) +
  geom_point(size = 2, alpha = 0.7) +
  labs(title = "Dimensions du bec",
       x = "Longueur (mm)", y = "Profondeur (mm)") +
  theme_minimal()

# Convertir en graphique interactif
ggplotly(p)
```

### Interactions disponibles

- 🔍 **Zoom** : sélectionner une zone avec la souris
- 📍 **Pan** : déplacer la vue
- 🖱️ **Hover** : afficher les valeurs au survol
- 📷 **Export** : télécharger l'image
- 🔄 **Reset** : revenir à la vue initiale

### Exercice 1 : Premier ggplotly()

Créez un graphique interactif de la masse vs nageoires :

```{r ex1-ggplotly, exercise=TRUE}
p <- ggplot(penguins, aes(x = _____, y = _____, color = _____)) +
  geom_point() +
  theme_minimal()

ggplotly(p)
```

```{r ex1-ggplotly-solution}
p <- ggplot(penguins, aes(x = flipper_length_mm, y = body_mass_g, 
                           color = species)) +
  geom_point(size = 2, alpha = 0.6) +
  labs(title = "Relation nageoires-masse",
       x = "Longueur nageoires (mm)",
       y = "Masse (g)") +
  theme_minimal()

ggplotly(p)
```

---

## Section 2 : Personnaliser les tooltips

### Contrôler les infobulles

```{r demo-tooltip, exercise=TRUE}
# Ajouter des infos dans aes(text = ...)
p <- penguins |>
  mutate(info = paste0(
    "Espèce: ", species, "\n",
    "Île: ", island, "\n",
    "Masse: ", body_mass_g, " g"
  )) |>
  ggplot(aes(x = bill_length_mm, y = bill_depth_mm, 
             color = species, text = info)) +
  geom_point(size = 2) +
  theme_minimal()

ggplotly(p, tooltip = "text")
```

### Exercice 2 : Tooltips personnalisés

Créez des tooltips affichant espèce, sexe et masse :

```{r ex2-tooltip, exercise=TRUE}
p <- penguins |>
  mutate(info = paste0(
    _____,
    _____,
    _____
  )) |>
  ggplot(aes(x = flipper_length_mm, y = body_mass_g, 
             color = species, text = info)) +
  geom_point()

ggplotly(p, tooltip = "text")
```

```{r ex2-tooltip-solution}
p <- penguins |>
  mutate(info = paste0(
    "Espèce: ", species, "\n",
    "Sexe: ", sex, "\n",
    "Masse: ", body_mass_g, " g\n",
    "Nageoires: ", flipper_length_mm, " mm"
  )) |>
  ggplot(aes(x = flipper_length_mm, y = body_mass_g, 
             color = species, text = info)) +
  geom_point(size = 2.5, alpha = 0.7) +
  labs(title = "Masse vs Nageoires (interactif)") +
  theme_minimal()

ggplotly(p, tooltip = "text")
```

---

## Section 3 : plotly natif - plot_ly()

### Syntaxe de base

```{r demo-plotly-native, exercise=TRUE}
plot_ly(data = penguins,
        x = ~bill_length_mm,
        y = ~bill_depth_mm,
        color = ~species,
        type = "scatter",
        mode = "markers",
        marker = list(size = 8, opacity = 0.7)) |>
  layout(title = "Graphique plotly natif",
         xaxis = list(title = "Longueur bec (mm)"),
         yaxis = list(title = "Profondeur bec (mm)"))
```

### Différents types de graphiques

```{r demo-plotly-types, exercise=TRUE}
# Histogramme
plot_ly(data = penguins,
        x = ~body_mass_g,
        type = "histogram",
        nbinsx = 30) |>
  layout(title = "Distribution de la masse")

# Boxplot
plot_ly(data = penguins,
        y = ~body_mass_g,
        x = ~species,
        color = ~species,
        type = "box") |>
  layout(title = "Masse par espèce")
```

### Exercice 3 : Graphique en barres interactif

Créez un graphique en barres du nombre de manchots par île :

```{r ex3-plotly-bar, exercise=TRUE}
comptage <- penguins |> count(island)

plot_ly(data = comptage,
        x = ~_____,
        y = ~_____,
        type = "_____") |>
  layout(title = "Nombre de manchots par île")
```

```{r ex3-plotly-bar-solution}
comptage <- penguins |> count(island)

plot_ly(data = comptage,
        x = ~island,
        y = ~n,
        type = "bar",
        marker = list(color = c("steelblue", "coral", "lightgreen"))) |>
  layout(title = "Nombre de manchots par île",
         xaxis = list(title = "Île"),
         yaxis = list(title = "Nombre"))
```

---

## Section 4 : Graphiques multiples

### Superposer des traces

```{r demo-traces, exercise=TRUE}
# Graphique avec plusieurs espèces
plot_ly(data = penguins |> filter(species == "Adelie"),
        x = ~bill_length_mm,
        y = ~bill_depth_mm,
        name = "Adelie",
        type = "scatter",
        mode = "markers") |>
  add_trace(data = penguins |> filter(species == "Chinstrap"),
            name = "Chinstrap") |>
  add_trace(data = penguins |> filter(species == "Gentoo"),
            name = "Gentoo") |>
  layout(title = "Trois espèces")
```

### Sous-graphiques (subplots)

```{r demo-subplots, exercise=TRUE}
# Créer deux graphiques
p1 <- plot_ly(penguins, x = ~bill_length_mm, type = "histogram") |>
  layout(xaxis = list(title = "Longueur bec"))

p2 <- plot_ly(penguins, x = ~body_mass_g, type = "histogram") |>
  layout(xaxis = list(title = "Masse"))

# Combiner
subplot(p1, p2, nrows = 2, shareX = FALSE, titleX = TRUE)
```

---

## Section 5 : Graphiques 3D

### Nuage de points 3D

```{r demo-3d, exercise=TRUE}
plot_ly(data = penguins,
        x = ~bill_length_mm,
        y = ~bill_depth_mm,
        z = ~body_mass_g,
        color = ~species,
        type = "scatter3d",
        mode = "markers",
        marker = list(size = 4)) |>
  layout(
    scene = list(
      xaxis = list(title = "Longueur bec (mm)"),
      yaxis = list(title = "Profondeur bec (mm)"),
      zaxis = list(title = "Masse (g)")
    ),
    title = "Graphique 3D interactif"
  )
```

### Exercice 4 : 3D personnalisé

Créez un graphique 3D avec nageoires, bec et masse :

```{r ex4-3d, exercise=TRUE}
plot_ly(data = penguins,
        x = ~_____,
        y = ~_____,
        z = ~_____,
        color = ~species,
        type = "scatter3d",
        mode = "markers")
```

```{r ex4-3d-solution}
plot_ly(data = penguins,
        x = ~flipper_length_mm,
        y = ~bill_length_mm,
        z = ~body_mass_g,
        color = ~species,
        type = "scatter3d",
        mode = "markers",
        marker = list(size = 5, opacity = 0.8)) |>
  layout(
    scene = list(
      xaxis = list(title = "Nageoires (mm)"),
      yaxis = list(title = "Bec (mm)"),
      zaxis = list(title = "Masse (g)")
    ),
    title = "Relations morphométriques 3D"
  )
```

---

## Section 6 : Séries temporelles

### Graphique temporel interactif

```{r demo-timeseries, exercise=TRUE}
# Évolution par année
evolution <- penguins |>
  group_by(year, species) |>
  summarise(masse_moy = mean(body_mass_g, na.rm = TRUE), .groups = "drop")

plot_ly(data = evolution,
        x = ~year,
        y = ~masse_moy,
        color = ~species,
        type = "scatter",
        mode = "lines+markers",
        line = list(width = 3),
        marker = list(size = 10)) |>
  layout(
    title = "Évolution de la masse moyenne",
    xaxis = list(title = "Année"),
    yaxis = list(title = "Masse moyenne (g)")
  )
```

### Exercice 5 : Série temporelle

Créez un graphique de l'évolution du nombre de manchots par année et espèce :

```{r ex5-timeseries, exercise=TRUE}
comptage_annuel <- penguins |>
  count(_____, _____)

plot_ly(data = comptage_annuel,
        x = ~_____,
        y = ~_____,
        color = ~_____,
        type = "scatter",
        mode = "lines+markers")
```

```{r ex5-timeseries-solution}
comptage_annuel <- penguins |>
  count(year, species)

plot_ly(data = comptage_annuel,
        x = ~year,
        y = ~n,
        color = ~species,
        type = "scatter",
        mode = "lines+markers",
        line = list(width = 2),
        marker = list(size = 8)) |>
  layout(
    title = "Nombre d'observations par année",
    xaxis = list(title = "Année"),
    yaxis = list(title = "Nombre de manchots")
  )
```

---

## Section 7 : Heatmaps interactives

### Carte de chaleur

```{r demo-heatmap, exercise=TRUE}
# Calculer moyenne de masse par espèce et île
heatmap_data <- penguins |>
  group_by(species, island) |>
  summarise(masse_moy = mean(body_mass_g, na.rm = TRUE), .groups = "drop") |>
  pivot_wider(names_from = island, values_from = masse_moy)

# Convertir en matrice
mat <- as.matrix(heatmap_data[, -1])
rownames(mat) <- heatmap_data$species

plot_ly(
  x = colnames(mat),
  y = rownames(mat),
  z = mat,
  type = "heatmap",
  colors = "Viridis"
) |>
  layout(title = "Masse moyenne par espèce et île",
         xaxis = list(title = "Île"),
         yaxis = list(title = "Espèce"))
```

---

## Défi final

Créez un **dashboard interactif** combinant :
1. Un nuage de points 3D
2. Des tooltips informatifs
3. Des couleurs par groupe
4. Un titre et des axes bien formatés

```{r defi-final, exercise=TRUE, exercise.lines=15}
# Préparer les données avec tooltips
penguins_prep <- penguins |>
  mutate(
    tooltip = paste0(
      _____
    )
  )

# Créer le graphique
plot_ly(data = penguins_prep,
        _____) |>
  layout(
    _____
  )
```

```{r defi-final-solution}
# Préparer les données avec tooltips
penguins_prep <- penguins |>
  mutate(
    tooltip = paste0(
      "<b>", species, "</b><br>",
      "Île: ", island, "<br>",
      "Sexe: ", sex, "<br>",
      "Année: ", year, "<br>",
      "<br>",
      "Bec (L): ", bill_length_mm, " mm<br>",
      "Bec (P): ", bill_depth_mm, " mm<br>",
      "Nageoires: ", flipper_length_mm, " mm<br>",
      "Masse: ", body_mass_g, " g"
    )
  )

# Créer le graphique 3D
plot_ly(data = penguins_prep,
        x = ~bill_length_mm,
        y = ~flipper_length_mm,
        z = ~body_mass_g,
        color = ~species,
        colors = "Set1",
        type = "scatter3d",
        mode = "markers",
        text = ~tooltip,
        hoverinfo = "text",
        marker = list(
          size = 5,
          opacity = 0.8,
          line = list(color = "white", width = 0.5)
        )) |>
  layout(
    title = list(
      text = "<b>Analyse morphométrique 3D des manchots</b><br><i>Données Palmer LTER</i>",
      font = list(size = 16)
    ),
    scene = list(
      xaxis = list(title = "Longueur du bec (mm)", titlefont = list(size = 12)),
      yaxis = list(title = "Longueur nageoires (mm)", titlefont = list(size = 12)),
      zaxis = list(title = "Masse corporelle (g)", titlefont = list(size = 12)),
      camera = list(eye = list(x = 1.5, y = 1.5, z = 1.5))
    ),
    legend = list(title = list(text = "Espèce"))
  )
```

---

## Récapitulatif

```{r cheatsheet, echo=TRUE, eval=FALSE}
# GGPLOTLY
p <- ggplot(...) + geom_point()
ggplotly(p)
ggplotly(p, tooltip = "text")

# PLOTLY NATIF
plot_ly(data, x = ~var1, y = ~var2, type = "scatter", mode = "markers")
plot_ly(data, x = ~var, type = "histogram")
plot_ly(data, x = ~cat, y = ~val, type = "bar")
plot_ly(data, x = ~cat, y = ~val, type = "box")

# GRAPHIQUES 3D
plot_ly(data, x = ~x, y = ~y, z = ~z, type = "scatter3d")

# LAYOUT
layout(title = "Titre", xaxis = list(title = "X"), yaxis = list(title = "Y"))

# COMBINER
subplot(p1, p2, nrows = 1)
add_trace(plot, data = ..., name = "...")
```

<div class="footer">
  <p>@ Cnam-Intechmer - 2025</p>
</div>
