---
title: "Restructuration de données avec tidyr"
subtitle: "Transformer la forme de vos données"
output: 
  learnr::tutorial:
    progressive: true
    allow_skip: true
    theme: cosmo
    css: ../css/custom.css
    language:
      fr:
        button:
          runcode: "Exécuter le code"
          hints: "Indice"
          solution: "Solution"
          continue: "Continuer"
          submitanswer: "Soumettre"
          previoustopic: "Thème précédent"
          nexttopic: "Thème suivant"
        text:
          startover: "Recommencer"
          areyousure: "Êtes-vous sûr de vouloir recommencer ? (Toute progression sera perdue)"
runtime: shiny_prerendered
description: "Maîtriser pivot_longer(), pivot_wider(), separate() et unite()"
---

```{r setup, include=FALSE}
library(learnr)
library(tidyverse)

knitr::opts_chunk$set(
  echo = FALSE,
  message = FALSE,
  warning = FALSE,
  error = FALSE
)

# Données au format large
notes_large <- tibble(
  etudiant = c("Alice", "Bob", "Charlie"),
  maths = c(15, 12, 16),
  physique = c(14, 13, 17),
  chimie = c(16, 11, 15)
)

# Données au format long
notes_long <- tibble(
  etudiant = rep(c("Alice", "Bob", "Charlie"), each = 3),
  matiere = rep(c("maths", "physique", "chimie"), 3),
  note = c(15, 14, 16, 12, 13, 11, 16, 17, 15)
)

# Données de ventes par trimestre
ventes_trimestre <- tibble(
  produit = c("Ordinateur", "Souris", "Clavier"),
  T1_2024 = c(50, 200, 120),
  T2_2024 = c(65, 180, 135),
  T3_2024 = c(70, 210, 140),
  T4_2024 = c(80, 195, 150)
)

# Données avec colonnes à séparer
contacts <- tibble(
  nom_complet = c("Dupont, Marie", "Martin, Pierre", "Bernard, Sophie"),
  telephone = c("06-12-34-56-78", "07-98-76-54-32", "06-11-22-33-44"),
  email = c("m.dupont@email.com", "p.martin@email.com", "s.bernard@email.com")
)
```

```{r logo, echo=FALSE, results='asis'}
htmltools::img(src = "images/logo.png",
               id = "tutorial-logo",
               alt = "Logo Cnam-Intechmer")
```

## Bienvenue {data-progressive=TRUE}

### Introduction

Bienvenue dans ce tutoriel sur la **restructuration de données avec tidyr** !

Les données ne sont pas toujours dans le format idéal pour l'analyse. Parfois elles sont trop "larges", parfois trop "longues", et parfois des informations sont mélangées dans une même colonne. Le package `tidyr` vous aide à résoudre ces problèmes.

**Objectifs d'apprentissage :**

- ✅ Comprendre les formats **long** et **large**
- ✅ Transformer du large au long avec `pivot_longer()`
- ✅ Transformer du long au large avec `pivot_wider()`
- ✅ Séparer des colonnes avec `separate()` et `separate_wider_delim()`
- ✅ Combiner des colonnes avec `unite()`
- ✅ Gérer les valeurs manquantes

**Prérequis :**

- Connaître dplyr (tutoriels 03-05)
- Comprendre les tibbles

**Durée estimée :** 60 minutes

---

## Section 1 : Format long vs format large

### Qu'est-ce qu'un format "tidy" ?

Un jeu de données **tidy** (propre) respecte trois règles :

1. **Chaque variable** a sa propre colonne
2. **Chaque observation** a sa propre ligne
3. **Chaque valeur** a sa propre cellule

### Format large (wide)

```{r demo-large, exercise=TRUE}
# Format large : une colonne par matière
notes_large
```

👉 **Usage** : Facile à lire pour les humains, pratique pour la saisie de données

### Format long (long)

```{r demo-long, exercise=TRUE}
# Format long : une ligne par observation
notes_long
```

👉 **Usage** : Idéal pour l'analyse avec tidyverse, les graphiques ggplot2

### Quand utiliser quel format ?

**Format large** :
- Tableaux de présentation
- Saisie de données dans Excel
- Lecture par des humains

**Format long** :
- Analyses statistiques
- Visualisations ggplot2
- Transformations dplyr

---

## Section 2 : pivot_longer() - Large vers Long

### La fonction pivot_longer()

`pivot_longer()` transforme plusieurs colonnes en deux colonnes :
- Une colonne pour les **noms** (anciens noms de colonnes)
- Une colonne pour les **valeurs**

**Syntaxe :**
```r
pivot_longer(
  cols = colonnes_à_transformer,
  names_to = "nom_nouvelle_colonne_noms",
  values_to = "nom_nouvelle_colonne_valeurs"
)
```

```{r demo-pivot-longer, exercise=TRUE}
# Transformer les notes du format large au format long
notes_large |>
  pivot_longer(
    cols = c(maths, physique, chimie),
    names_to = "matiere",
    values_to = "note"
  )
```

### Variantes de sélection des colonnes

```{r demo-pivot-longer-select, exercise=TRUE}
# Toutes les colonnes sauf 'etudiant'
notes_large |>
  pivot_longer(
    cols = -etudiant,
    names_to = "matiere",
    values_to = "note"
  )

# Ou avec starts_with(), ends_with(), etc.
# (si les noms de colonnes suivent un pattern)
```

### Exercice 1 : Votre premier pivot_longer

Transformez `ventes_trimestre` du format large au format long :

```{r ex1-pivot-longer, exercise=TRUE}
ventes_trimestre

# Transformez en format long avec :
# - colonne 'trimestre' pour T1_2024, T2_2024, etc.
# - colonne 'quantite' pour les valeurs




```

```{r ex1-pivot-longer-hint-1}
# Utilisez pivot_longer()
# Les colonnes à transformer sont toutes sauf 'produit'
ventes_trimestre |>
  pivot_longer(
    cols = -produit,
    names_to = "trimestre",
    values_to = "quantite"
  )
```

```{r ex1-pivot-longer-hint-2}
# Ou vous pouvez sélectionner explicitement :
ventes_trimestre |>
  pivot_longer(
    cols = starts_with("T"),
    names_to = "trimestre",
    values_to = "quantite"
  )
```

```{r ex1-pivot-longer-solution}
ventes_trimestre |>
  pivot_longer(
    cols = -produit,
    names_to = "trimestre",
    values_to = "quantite"
  )
```

### Nettoyer les noms avec names_prefix

```{r demo-names-prefix, exercise=TRUE}
# Retirer un préfixe commun des noms
ventes_trimestre |>
  pivot_longer(
    cols = -produit,
    names_to = "trimestre",
    values_to = "quantite",
    names_prefix = "T"  # Retire "T" du début
  )
```

---

## Section 3 : pivot_wider() - Long vers Large

### La fonction pivot_wider()

`pivot_wider()` fait l'inverse de `pivot_longer()` : elle transforme des lignes en colonnes.

**Syntaxe :**
```r
pivot_wider(
  names_from = colonne_qui_devient_noms_colonnes,
  values_from = colonne_qui_contient_valeurs
)
```

```{r demo-pivot-wider, exercise=TRUE}
# Transformer du format long au format large
notes_long |>
  pivot_wider(
    names_from = matiere,
    values_from = note
  )
```

### Exercice 2 : pivot_wider

Créez un tableau large à partir de `notes_long` avec les matières en colonnes :

```{r ex2-pivot-wider, exercise=TRUE}
notes_long

# Transformez en format large




```

```{r ex2-pivot-wider-hint}
# names_from = la colonne qui contient les futurs noms de colonnes
# values_from = la colonne qui contient les valeurs
notes_long |>
  pivot_wider(
    names_from = matiere,
    values_from = note
  )
```

```{r ex2-pivot-wider-solution}
notes_long |>
  pivot_wider(
    names_from = matiere,
    values_from = note
  )
```

### Gérer les valeurs multiples

Parfois, plusieurs valeurs correspondent à une même cellule. Par défaut, `pivot_wider()` crée une liste. Vous pouvez agréger avec `values_fn` :

```{r demo-values-fn, exercise=TRUE}
# Données avec doublons
ventes_doublons <- tibble(
  mois = c("Jan", "Jan", "Fev", "Fev"),
  produit = c("A", "A", "B", "B"),
  quantite = c(10, 12, 15, 18)
)

# Agréger par la somme
ventes_doublons |>
  pivot_wider(
    names_from = mois,
    values_from = quantite,
    values_fn = sum  # Fonction d'agrégation
  )
```

---

## Section 4 : Quiz - pivot

```{r quiz-pivot}
quiz(
  caption = "Testez vos connaissances sur les pivots",
  
  question("Quelle fonction transforme des données du format large au format long ?",
    answer("pivot_longer()", correct = TRUE),
    answer("pivot_wider()"),
    answer("spread()"),
    answer("gather()"),
    allow_retry = TRUE
  ),
  
  question("Dans pivot_longer(), le paramètre 'names_to' spécifie :",
    answer("Le nom de la nouvelle colonne qui contiendra les anciens noms de colonnes", correct = TRUE),
    answer("Le nom de la nouvelle colonne qui contiendra les valeurs"),
    answer("Les colonnes à transformer"),
    answer("Le préfixe à retirer des noms"),
    allow_retry = TRUE
  ),
  
  question("Quelle fonction transforme des données du format long au format large ?",
    answer("pivot_wider()", correct = TRUE),
    answer("pivot_longer()"),
    answer("spread()"),
    answer("gather()"),
    allow_retry = TRUE
  ),
  
  question("Dans pivot_wider(), 'names_from' indique :",
    answer("La colonne dont les valeurs deviendront les noms des nouvelles colonnes", correct = TRUE),
    answer("La colonne qui contient les valeurs à placer dans les cellules"),
    answer("Le nom de la nouvelle colonne"),
    answer("Les colonnes à exclure"),
    allow_retry = TRUE
  )
)
```

---

## Section 5 : separate() - Séparer des colonnes

### Pourquoi séparer ?

Parfois, plusieurs informations sont mélangées dans une même colonne. Il faut les séparer !

```{r demo-contacts, exercise=TRUE}
# Nos contacts ont nom et prénom mélangés
contacts
```

### La fonction separate_wider_delim()

```{r demo-separate, exercise=TRUE}
# Séparer nom_complet en nom et prénom
contacts |>
  separate_wider_delim(
    cols = nom_complet,
    delim = ", ",  # Le séparateur
    names = c("nom", "prenom")  # Les nouveaux noms
  )
```

### Exercice 3 : Séparer des colonnes

Séparez la colonne `telephone` en trois colonnes : `zone1`, `zone2`, `zone3` :

```{r ex3-separate, exercise=TRUE}
contacts

# Séparez telephone avec le délimiteur "-"




```

```{r ex3-separate-hint}
# Utilisez separate_wider_delim()
# Le délimiteur est "-"
# Il y a 5 parties dans le numéro : 06-12-34-56-78
contacts |>
  separate_wider_delim(
    cols = telephone,
    delim = "-",
    names = c("zone1", "zone2", "zone3", "zone4", "zone5")
  )
```

```{r ex3-separate-solution}
contacts |>
  separate_wider_delim(
    cols = telephone,
    delim = "-",
    names = c("zone1", "zone2", "zone3", "zone4", "zone5")
  )
```

### Séparer avec une expression régulière

```{r demo-separate-regex, exercise=TRUE}
# Séparer email en identifiant et domaine
contacts |>
  separate_wider_delim(
    cols = email,
    delim = "@",
    names = c("identifiant", "domaine")
  )
```

### Trop ou pas assez de morceaux

```{r demo-separate-too-many, exercise=TRUE}
# Si trop de morceaux : mettre le reste dans la dernière colonne
donnees <- tibble(
  texte = c("un-deux-trois-quatre", "a-b")
)

donnees |>
  separate_wider_delim(
    cols = texte,
    delim = "-",
    names = c("premier", "reste"),
    too_many = "merge"  # Fusionner le surplus dans la dernière colonne
  )
```

---

## Section 6 : unite() - Combiner des colonnes

### La fonction unite()

`unite()` fait l'inverse de `separate()` : elle combine plusieurs colonnes en une seule.

```{r demo-unite, exercise=TRUE}
# Recréer nom_complet à partir de nom et prénom
contacts_separes <- contacts |>
  separate_wider_delim(
    cols = nom_complet,
    delim = ", ",
    names = c("nom", "prenom")
  )

contacts_separes |>
  unite(
    col = "nom_complet",  # Nom de la nouvelle colonne
    nom, prenom,          # Colonnes à combiner
    sep = " "             # Séparateur
  )
```

### Exercice 4 : Combiner des colonnes

Créez une colonne `contact_complet` qui combine nom, prenom et email avec " - " :

```{r ex4-unite, exercise=TRUE}
# D'abord, séparons nom_complet
contacts_separes <- contacts |>
  separate_wider_delim(
    cols = nom_complet,
    delim = ", ",
    names = c("nom", "prenom")
  )

# Maintenant, combinez nom, prenom et email




```

```{r ex4-unite-hint}
# unite(nom_nouvelle_colonne, col1, col2, col3, sep = "séparateur")
contacts_separes |>
  unite(
    col = "contact_complet",
    nom, prenom, email,
    sep = " - "
  )
```

```{r ex4-unite-solution}
contacts_separes <- contacts |>
  separate_wider_delim(
    cols = nom_complet,
    delim = ", ",
    names = c("nom", "prenom")
  )

contacts_separes |>
  unite(
    col = "contact_complet",
    nom, prenom, email,
    sep = " - "
  )
```

### Garder les colonnes originales

```{r demo-unite-remove, exercise=TRUE}
# Par défaut, unite() supprime les colonnes originales
# Pour les garder : remove = FALSE
contacts_separes |>
  unite(
    col = "nom_complet",
    nom, prenom,
    sep = " ",
    remove = FALSE  # Garder nom et prenom
  )
```

---

## Section 7 : Gérer les valeurs manquantes

### Supprimer les lignes avec NA

```{r demo-drop-na, exercise=TRUE}
# Données avec valeurs manquantes
donnees_na <- tibble(
  id = 1:5,
  nom = c("Alice", "Bob", NA, "David", "Eve"),
  age = c(25, NA, 30, 28, NA)
)

donnees_na

# Supprimer toutes les lignes avec au moins un NA
donnees_na |>
  drop_na()

# Supprimer seulement si NA dans colonne spécifique
donnees_na |>
  drop_na(nom)
```

### Remplacer les NA

```{r demo-replace-na, exercise=TRUE}
# Remplacer NA par une valeur
donnees_na |>
  replace_na(list(
    nom = "Inconnu",
    age = 0
  ))
```

### Remplir les NA avec fill()

```{r demo-fill, exercise=TRUE}
# Données avec valeurs répétées implicitement
mesures <- tibble(
  date = c("2024-01-01", NA, NA, "2024-01-02", NA),
  temperature = c(20, 21, 19, 22, 23)
)

mesures

# Remplir vers le bas
mesures |>
  fill(date, .direction = "down")

# Remplir vers le haut
mesures |>
  fill(date, .direction = "up")
```

---

## Section 8 : Défi final

### Mission complète : Nettoyage de données

Vous recevez des données de ventes par trimestre. Nettoyez-les et analysez-les !

```{r defi-final, exercise=TRUE, exercise.lines=25}
# Données brutes
ventes_brutes <- tibble(
  produit_categorie = c("Laptop-Informatique", "Mouse-Accessoire", "Keyboard-Accessoire"),
  T1_2024 = c(50, 200, 120),
  T2_2024 = c(65, 180, 135),
  T3_2024 = c(70, 210, 140),
  T4_2024 = c(80, 195, 150)
)

ventes_brutes

# Mission :
# 1. Séparez produit_categorie en deux colonnes
# 2. Transformez en format long (trimestre, quantite)
# 3. Retirez le préfixe "T" des trimestres
# 4. Calculez la quantité totale par produit
# 5. Affichez le résultat trié par total décroissant











```

```{r defi-final-hint-1}
# Étape 1 : Séparer
ventes_brutes |>
  separate_wider_delim(
    cols = produit_categorie,
    delim = "-",
    names = c("produit", "categorie")
  )
```

```{r defi-final-hint-2}
# Étapes 1-3 : Séparer + Pivot + Nettoyer
ventes_brutes |>
  separate_wider_delim(
    cols = produit_categorie,
    delim = "-",
    names = c("produit", "categorie")
  ) |>
  pivot_longer(
    cols = starts_with("T"),
    names_to = "trimestre",
    values_to = "quantite",
    names_prefix = "T"
  )
```

```{r defi-final-solution}
ventes_brutes |>
  # 1. Séparer produit et catégorie
  separate_wider_delim(
    cols = produit_categorie,
    delim = "-",
    names = c("produit", "categorie")
  ) |>
  # 2-3. Pivot long et nettoyage
  pivot_longer(
    cols = starts_with("T"),
    names_to = "trimestre",
    values_to = "quantite",
    names_prefix = "T"
  ) |>
  # 4-5. Calcul et tri
  group_by(produit) |>
  summarise(total = sum(quantite)) |>
  arrange(desc(total))
```

---

## Récapitulatif

### Ce que vous avez appris

- ✅ **Comprendre** les formats long et large
- ✅ **Transformer large → long** avec `pivot_longer()`
- ✅ **Transformer long → large** avec `pivot_wider()`
- ✅ **Séparer des colonnes** avec `separate_wider_delim()`
- ✅ **Combiner des colonnes** avec `unite()`
- ✅ **Gérer les NA** avec `drop_na()`, `replace_na()`, `fill()`

### Les fonctions clés

```{r echo=TRUE, eval=FALSE}
# FORMAT LONG ↔ LARGE
pivot_longer(cols, names_to, values_to)
pivot_wider(names_from, values_from)

# SÉPARER / COMBINER
separate_wider_delim(cols, delim, names)
unite(col, ..., sep)

# VALEURS MANQUANTES
drop_na(colonnes)
replace_na(list(col = valeur))
fill(col, .direction = "down")
```

### Pour aller plus loin

**Tutoriel suivant :** "07 - Manipulation de texte avec stringr"

**Ressources :**

- [R for Data Science - Tidy Data](https://r4ds.hadley.nz/data-tidy.html)
- [Documentation tidyr](https://tidyr.tidyverse.org/)
- [Cheatsheet tidyr](https://github.com/rstudio/cheatsheets/blob/main/tidyr.pdf)

### Aide-mémoire complet

```{r cheatsheet, echo=TRUE, eval=FALSE}
# PIVOT LONGER (large → long)
donnees |>
  pivot_longer(
    cols = c(col1, col2) ou -id ou starts_with("prefix"),
    names_to = "nom_colonne_noms",
    values_to = "nom_colonne_valeurs",
    names_prefix = "prefix_a_retirer"
  )

# PIVOT WIDER (long → large)
donnees |>
  pivot_wider(
    names_from = colonne_noms,
    values_from = colonne_valeurs,
    values_fn = sum  # si doublons
  )

# SÉPARER
donnees |>
  separate_wider_delim(
    cols = colonne,
    delim = ",",
    names = c("partie1", "partie2")
  )

# COMBINER
donnees |>
  unite(
    col = "nouvelle",
    col1, col2,
    sep = "_",
    remove = FALSE  # garder originales
  )

# VALEURS MANQUANTES
drop_na()              # Supprimer lignes avec NA
drop_na(col)           # Supprimer si NA dans col
replace_na(list(col = val))  # Remplacer NA
fill(col)              # Remplir NA par propagation
```

---

<div class="footer">
  <p>@ Cnam-Intechmer - 2025</p>
</div>
