---
title: "Dates et temps avec lubridate"
subtitle: "Maîtriser les données temporelles"
output: 
  learnr::tutorial:
    progressive: true
    allow_skip: true
    theme: cosmo
    css: css/custom.css
    language:
      fr:
        button:
          runcode: "Exécuter le code"
          hints: "Indice"
          solution: "Solution"
          continue: "Continuer"
          submitanswer: "Soumettre"
          previoustopic: "Thème précédent"
          nexttopic: "Thème suivant"
        text:
          startover: "Recommencer"
          areyousure: "Êtes-vous sûr de vouloir recommencer ? (Toute progression sera perdue)"
runtime: shiny_prerendered
description: "Parser, manipuler et calculer avec des dates et des heures"
---

```{r setup, include=FALSE}
library(learnr)
library(tidyverse)
library(lubridate)

knitr::opts_chunk$set(
  echo = FALSE,
  message = FALSE,
  warning = FALSE,
  error = FALSE
)

# Données d'exemple
commandes <- tibble(
  id = 1:10,
  date_commande = c("2024-01-15", "2024-01-18", "2024-02-03", "2024-02-15",
                    "2024-03-01", "2024-03-12", "2024-04-05", "2024-04-20",
                    "2024-05-10", "2024-05-25"),
  date_livraison = c("2024-01-18", "2024-01-22", "2024-02-07", "2024-02-20",
                     "2024-03-05", "2024-03-16", "2024-04-09", "2024-04-24",
                     "2024-05-14", "2024-05-29"),
  montant = c(150, 200, 180, 220, 190, 210, 175, 230, 195, 205)
)

evenements <- tibble(
  nom = c("Réunion", "Formation", "Conférence", "Atelier", "Séminaire"),
  debut = ymd_hms(c("2024-06-10 09:00:00", "2024-06-11 14:00:00", 
                    "2024-06-12 10:30:00", "2024-06-13 15:00:00",
                    "2024-06-14 09:30:00")),
  fin = ymd_hms(c("2024-06-10 12:00:00", "2024-06-11 17:30:00",
                  "2024-06-12 16:00:00", "2024-06-13 18:00:00",
                  "2024-06-14 17:00:00"))
)

ventes_horaires <- tibble(
  timestamp = seq(ymd_hm("2024-01-01 08:00"), ymd_hm("2024-01-01 18:00"), by = "2 hours"),
  ventes = c(45, 120, 180, 250, 200, 95)
)
```

```{r logo, echo=FALSE, results='asis'}
htmltools::img(src = "images/logo.png",
               id = "tutorial-logo",
               alt = "Logo Cnam-Intechmer")
```

## Bienvenue {data-progressive=TRUE}

### Introduction

Bienvenue dans ce tutoriel sur les **dates et temps avec lubridate** !

Travailler avec des dates et des heures en R peut être compliqué : formats différents, fuseaux horaires, calculs de durées... Le package `lubridate` simplifie considérablement ces tâches et rend le code beaucoup plus lisible !

**Objectifs d'apprentissage :**

- ✅ **Parser** des dates avec `ymd()`, `dmy()`, `mdy()`
- ✅ **Extraire** des composants avec `year()`, `month()`, `day()`, etc.
- ✅ **Calculer** des durées et des intervalles
- ✅ **Manipuler** des dates (ajouter/soustraire des périodes)
- ✅ **Arrondir** des dates avec `floor_date()`, `ceiling_date()`
- ✅ Travailler avec des **heures** et des **timestamps**

**Prérequis :**

- Connaître dplyr
- Bases de R

**Durée estimée :** 45 minutes

---

## Section 1 : Parser des dates

### Les dates en R

En R, les dates sont un type spécial stocké comme le nombre de jours depuis le 1er janvier 1970.

```{r demo-date-base, exercise=TRUE}
# Date R de base
date_r <- as.Date("2024-01-15")
date_r
class(date_r)

# Représentation interne
as.numeric(date_r)  # Jours depuis 1970-01-01
```

### Les fonctions ymd(), dmy(), mdy()

`lubridate` fournit des fonctions intuitives pour parser des dates selon leur format :

- `ymd()` : année-mois-jour (format ISO, recommandé)
- `dmy()` : jour-mois-année (format français/européen)
- `mdy()` : mois-jour-année (format américain)

```{r demo-parse-dates, exercise=TRUE}
# Format ISO (recommandé)
ymd("2024-01-15")
ymd("20240115")

# Format français
dmy("15/01/2024")
dmy("15-01-2024")
dmy("15 janvier 2024")

# Format américain
mdy("01/15/2024")
mdy("January 15, 2024")
```

💡 Ces fonctions sont **très flexibles** avec les séparateurs !

### Exercice 1 : Parser des dates

Convertissez ces dates textuelles en objets Date :

```{r ex1-parse, exercise=TRUE}
dates_texte <- c("25/12/2024", "01/01/2025", "14/07/2024")

# Utilisez la bonne fonction lubridate
dates_propres <- _____(dates_texte)
dates_propres
```

```{r ex1-parse-hint}
# Le format est jour/mois/année → utilisez dmy()
```

```{r ex1-parse-solution}
dates_texte <- c("25/12/2024", "01/01/2025", "14/07/2024")
dates_propres <- dmy(dates_texte)
dates_propres
```

### Dates avec heures

Pour inclure les heures, ajoutez `_hms`, `_hm` ou `_h` :

```{r demo-datetime, exercise=TRUE}
# Date + heure complète
ymd_hms("2024-01-15 14:30:45")

# Date + heure:minute
ymd_hm("2024-01-15 14:30")

# Date + heure
ymd_h("2024-01-15 14")
```

---

## Section 2 : Extraire des composants

### Les fonctions d'extraction

Une fois qu'on a un objet Date, on peut extraire ses composants :

```{r demo-extract, exercise=TRUE}
ma_date <- ymd("2024-03-15")

year(ma_date)     # Année
month(ma_date)    # Mois (numérique)
day(ma_date)      # Jour
wday(ma_date)     # Jour de la semaine (1=Dimanche)
yday(ma_date)     # Jour de l'année
```

### Extraire avec des labels

```{r demo-extract-label, exercise=TRUE}
ma_date <- ymd("2024-03-15")

month(ma_date, label = TRUE)              # Abréviation
month(ma_date, label = TRUE, abbr = FALSE)  # Nom complet

wday(ma_date, label = TRUE)               # Jour de la semaine
wday(ma_date, label = TRUE, abbr = FALSE)
```

### Exercice 2 : Analyser des commandes

Extrayez le mois et l'année de chaque commande :

```{r ex2-extract, exercise=TRUE}
commandes |>
  mutate(
    date = ymd(date_commande),
    mois = _____,
    annee = _____
  ) |>
  select(id, date, mois, annee)
```

```{r ex2-extract-solution}
commandes |>
  mutate(
    date = ymd(date_commande),
    mois = month(date, label = TRUE),
    annee = year(date)
  ) |>
  select(id, date, mois, annee)
```

---

## Section 3 : Calculer avec des dates

### Durées entre dates

La soustraction de dates donne une durée :

```{r demo-duree, exercise=TRUE}
debut <- ymd("2024-01-01")
fin <- ymd("2024-01-15")

fin - debut  # Différence en jours
```

### Exercice 3 : Délai de livraison

Calculez le délai entre la commande et la livraison :

```{r ex3-delai, exercise=TRUE}
commandes |>
  mutate(
    commande = ymd(date_commande),
    livraison = ymd(date_livraison),
    delai_jours = _____
  ) |>
  select(id, commande, livraison, delai_jours)
```

```{r ex3-delai-solution}
commandes |>
  mutate(
    commande = ymd(date_commande),
    livraison = ymd(date_livraison),
    delai_jours = livraison - commande
  ) |>
  select(id, commande, livraison, delai_jours)
```

---

## Section 4 : Quiz - Parsing et extraction

```{r quiz-dates}
quiz(
  caption = "Testez vos connaissances",
  
  question("Quelle fonction parse une date au format jour/mois/année ?",
    answer("dmy()", correct = TRUE),
    answer("ymd()"),
    answer("mdy()"),
    answer("parse_date()"),
    allow_retry = TRUE
  ),
  
  question("Comment extraire le mois d'une date sous forme de texte (ex: 'Jan', 'Fév') ?",
    answer("month(date, label = TRUE)", correct = TRUE),
    answer("month(date)"),
    answer("get_month(date)"),
    answer("extract_month(date, format = 'text')"),
    allow_retry = TRUE
  ),
  
  question("La soustraction de deux dates donne :",
    answer("Une durée en jours", correct = TRUE),
    answer("Une durée en heures"),
    answer("Une erreur"),
    answer("Un nombre"),
    allow_retry = TRUE
  ),
  
  question("Quelle fonction parse une date avec heure:minute ?",
    answer("ymd_hm()", correct = TRUE),
    answer("ymd_h()"),
    answer("ymd_hms()"),
    answer("ymd_time()"),
    allow_retry = TRUE
  )
)
```

---

## Section 5 : Ajouter et soustraire des périodes

### Les fonctions de période

`lubridate` fournit des fonctions pratiques pour manipuler les dates :

```{r demo-periods, exercise=TRUE}
date_depart <- ymd("2024-01-15")

# Ajouter
date_depart + days(10)
date_depart + weeks(2)
date_depart + months(3)
date_depart + years(1)

# Soustraire
date_depart - days(5)
```

### Combiner plusieurs périodes

```{r demo-periods-combine, exercise=TRUE}
date_depart <- ymd("2024-01-15")

# Ajouter 2 mois et 15 jours
date_depart + months(2) + days(15)

# Ou avec une seule expression
date_depart + period(2, "months") + period(15, "days")
```

### Exercice 4 : Date d'échéance

Calculez la date d'échéance (30 jours après la commande) :

```{r ex4-echeance, exercise=TRUE}
commandes |>
  mutate(
    commande = ymd(date_commande),
    echeance = commande + _____
  ) |>
  select(id, commande, echeance)
```

```{r ex4-echeance-solution}
commandes |>
  mutate(
    commande = ymd(date_commande),
    echeance = commande + days(30)
  ) |>
  select(id, commande, echeance)
```

---

## Section 6 : Arrondir des dates

### floor_date(), ceiling_date(), round_date()

Ces fonctions arrondissent les dates à une unité donnée :

```{r demo-round, exercise=TRUE}
date_precise <- ymd_hms("2024-03-15 14:35:42")

# Arrondir au début
floor_date(date_precise, "day")    # Début du jour
floor_date(date_precise, "month")  # Début du mois
floor_date(date_precise, "year")   # Début de l'année

# Arrondir à la fin
ceiling_date(date_precise, "day")
ceiling_date(date_precise, "month")

# Arrondir au plus proche
round_date(date_precise, "hour")
```

### Application : Grouper par mois

```{r demo-group-month, exercise=TRUE}
commandes |>
  mutate(
    date = ymd(date_commande),
    mois = floor_date(date, "month")
  ) |>
  group_by(mois) |>
  summarise(
    nb_commandes = n(),
    montant_total = sum(montant)
  )
```

### Exercice 5 : Ventes par semaine

Groupez les commandes par semaine et calculez le total :

```{r ex5-semaine, exercise=TRUE}
commandes |>
  mutate(
    date = ymd(date_commande),
    semaine = floor_date(date, _____)
  ) |>
  group_by(semaine) |>
  summarise(
    nb_commandes = n(),
    montant_total = sum(montant)
  )
```

```{r ex5-semaine-solution}
commandes |>
  mutate(
    date = ymd(date_commande),
    semaine = floor_date(date, "week")
  ) |>
  group_by(semaine) |>
  summarise(
    nb_commandes = n(),
    montant_total = sum(montant)
  )
```

---

## Section 7 : Travailler avec des heures

### Extraire les composants temporels

```{r demo-time, exercise=TRUE}
timestamp <- ymd_hms("2024-03-15 14:35:42")

hour(timestamp)    # Heure
minute(timestamp)  # Minute
second(timestamp)  # Seconde
```

### Créer des heures

```{r demo-make-time, exercise=TRUE}
# Créer une date-heure
make_datetime(2024, 3, 15, 14, 30, 0)

# Ou combiner date + heure
ma_date <- ymd("2024-03-15")
ma_date + hours(14) + minutes(30)
```

### Exercice 6 : Durée des événements

Calculez la durée de chaque événement en heures :

```{r ex6-duree, exercise=TRUE}
evenements |>
  mutate(
    duree_heures = as.numeric(fin - debut, units = "hours")
  ) |>
  select(nom, debut, fin, duree_heures)
```

```{r ex6-duree-solution}
evenements |>
  mutate(
    duree_heures = as.numeric(fin - debut, units = "hours")
  ) |>
  select(nom, debut, fin, duree_heures)
```

---

## Section 8 : Intervalles

### Créer un intervalle

```{r demo-interval, exercise=TRUE}
debut <- ymd("2024-01-01")
fin <- ymd("2024-12-31")

annee_2024 <- interval(debut, fin)
annee_2024

# Durée de l'intervalle
time_length(annee_2024, "days")
time_length(annee_2024, "months")
```

### Tester si une date est dans un intervalle

```{r demo-within, exercise=TRUE}
periode_vacances <- interval(ymd("2024-07-01"), ymd("2024-08-31"))

ymd("2024-07-15") %within% periode_vacances  # TRUE
ymd("2024-09-15") %within% periode_vacances  # FALSE
```

---

## Section 9 : Défi final

### Analyse complète de commandes

```{r defi-final, exercise=TRUE, exercise.lines=25}
commandes

# Mission :
# 1. Convertissez les dates en objets Date
# 2. Calculez le délai de livraison en jours
# 3. Extrayez le mois de commande (avec label)
# 4. Créez une colonne "trimestre" (Q1, Q2, Q3, Q4)
# 5. Calculez les statistiques par trimestre :
#    - Nombre de commandes
#    - Délai moyen
#    - Montant total
# 6. Affichez le résultat trié par trimestre









```

```{r defi-final-hint-1}
# Astuce pour le trimestre :
# quarter() extrait le trimestre d'une date
ma_date <- ymd("2024-03-15")
quarter(ma_date)
```

```{r defi-final-hint-2}
# Étapes 1-4
commandes |>
  mutate(
    commande = ymd(date_commande),
    livraison = ymd(date_livraison),
    delai = as.numeric(livraison - commande),
    mois = month(commande, label = TRUE),
    trimestre = paste0("Q", quarter(commande))
  )
```

```{r defi-final-solution}
commandes |>
  # 1-4. Conversions et extractions
  mutate(
    commande = ymd(date_commande),
    livraison = ymd(date_livraison),
    delai = as.numeric(livraison - commande),
    mois = month(commande, label = TRUE),
    trimestre = paste0("Q", quarter(commande))
  ) |>
  # 5. Statistiques par trimestre
  group_by(trimestre) |>
  summarise(
    nb_commandes = n(),
    delai_moyen = round(mean(delai), 1),
    montant_total = sum(montant)
  ) |>
  # 6. Tri
  arrange(trimestre)
```

---

## Récapitulatif

### Ce que vous avez appris

- ✅ **Parser** des dates avec `ymd()`, `dmy()`, `mdy()` et variantes
- ✅ **Extraire** des composants avec `year()`, `month()`, `day()`, `hour()`, etc.
- ✅ **Calculer** des durées entre dates
- ✅ **Ajouter/soustraire** des périodes avec `days()`, `months()`, `years()`
- ✅ **Arrondir** des dates avec `floor_date()`, `ceiling_date()`
- ✅ Travailler avec des **timestamps** et des **intervalles**

### Pour aller plus loin

**Tutoriel suivant :** "10 - ggplot2 - Introduction"

**Ressources :**

- [R for Data Science - Dates and Times](https://r4ds.hadley.nz/datetimes.html)
- [Documentation lubridate](https://lubridate.tidyverse.org/)
- [Cheatsheet lubridate](https://github.com/rstudio/cheatsheets/blob/main/lubridate.pdf)

### Aide-mémoire

```{r cheatsheet, echo=TRUE, eval=FALSE}
# PARSER DES DATES
ymd("2024-01-15")          # Année-mois-jour
dmy("15/01/2024")          # Jour-mois-année
mdy("01/15/2024")          # Mois-jour-année
ymd_hms("2024-01-15 14:30:00")  # Avec heure

# EXTRAIRE DES COMPOSANTS
year(date)                 # Année
month(date)                # Mois (numérique)
month(date, label = TRUE)  # Mois (texte)
day(date)                  # Jour
wday(date)                 # Jour de la semaine
yday(date)                 # Jour de l'année
hour(datetime)             # Heure
minute(datetime)           # Minute
second(datetime)           # Seconde
quarter(date)              # Trimestre

# CALCULER
date2 - date1              # Différence en jours
as.numeric(diff, units = "hours")  # Convertir l'unité

# AJOUTER/SOUSTRAIRE
date + days(10)            # Ajouter 10 jours
date + weeks(2)            # Ajouter 2 semaines
date + months(3)           # Ajouter 3 mois
date + years(1)            # Ajouter 1 an

# ARRONDIR
floor_date(date, "month")    # Début du mois
ceiling_date(date, "month")  # Fin du mois
round_date(date, "day")      # Arrondir au jour

# INTERVALLES
interval(debut, fin)         # Créer un intervalle
date %within% intervalle     # Tester appartenance
time_length(intervalle, "days")  # Durée

# CRÉER DES DATES
today()                      # Date du jour
now()                        # Date-heure actuelle
make_date(2024, 1, 15)      # Créer une date
make_datetime(2024, 1, 15, 14, 30)  # Créer date-heure
```

---

<div class="footer">
  <p>@ Cnam-Intechmer - 2025</p>
</div>
